【裁判字號】    97,消債更,1235
【裁判日期】    971230
【裁判案由】    更生事件
【裁判全文】
臺灣臺南地方法院民事裁定          97年度消債更字第1235號
債務人  甲○○
代理人  林媗琪律師
上列當事人因消費者債務清理事件聲請更生，本院裁定如下：
    主    文
聲請駁回。
聲請費用由聲請人負擔。
    理    由
一、按債務人與金融機構協商成立者，不得聲請更生或清算，但
    因不可歸責於己之事由，致履行顯有重大困難者，不在此限
    ；本條例施行前，債務人依金融主管機關協調成立之中華民
    國銀行公會會員辦理消費金融案件無擔保債務協商機制與金
    融機構成立之協商，準用前項之規定，消費者債務清理條例
    第151條第5項、 第6項分別定有明文。又聲請更生或清算不
    合程式或不備其他要件者，法院應以裁定駁回之，但其情形
    可以補正者，法院應定期間先命補正， 復為同條例第8條所
    明定。衡諸債之關係，係以當事人間之信賴關係為基礎，為
    社會經濟組織之重要支柱，故當事人於以法律行為追求自己
    之利益之際，亦應顧及對方之利益，並考量債權債務在社會
    上之作用，本於誠實及信用之原則，行使債權及履行債務。
    是對於已陷入經濟上困境之消費者，若任其於惡性循環之債
    務窘境中生存，將衍生嚴重之社會問題，難以維持安定之社
    會經濟秩序，故為兼顧債權人、債務人雙方之利益，對陷於
    經濟上困境之消費者，乃允其於消費者債務清理條例施行後
    ，得選擇以重建型之更生程序或清算型之清算程序清理其債
    務，藉以妥適調整債務人與債權人及其他利害關係人間之權
    利義務關係，保障債權人獲得公平受償，並謀求消費者經濟
    生活之重建復甦機會。惟對於已與金融機構協商成立，或於
    本條例施行前，已依金融主管機關協調成立之中華民國銀行
    公會會員辦理消費金融案件無擔保債務協商機制與金融機構
    成立協商之債務人，若非因不可歸責於己之事由，致履行顯
    有重大困難，自有違債權契約為誠信契約之本旨，故依消費
    者債務清理條例第151條第6項 準用同條第5項前段之規定，
    不得聲請更生或清算，應駁回其更生之聲請，始能避免肇致
    道德危險。
二、本件聲請意旨略以：債務人前曾依照中華民國銀行公會會員
    辦理消費金融案件無擔保債務協商機制，約定每月應還款金
    額為13,051元，債務人目前每月薪資加上值班費、加班費、
    差旅費，每月薪資約56,825元，然債務人每月尚有房屋貸款
    12,000元、債務人及配偶生活費、子女扶養費共約30,049元
    、再扣除所得稅及地檢署其他扣項、退撫基金、公保健保、
    燃料稅、牌照稅、房屋稅每月約9,138元， 則債務人每月僅
    餘5,638元，實已無法清償協商金額13,051元。 因此有不可
    歸責於己致履行協商條件顯有重大困難之事由，符合消費者
    債務清理條例第3條、 第151條第5項但書之規定，爰依上開
    規定，提出財產及收入狀況說明書、債權人清冊、債務人清
    冊，聲請更生等語。
三、經查：
  (一)債務人於本件更生聲請前，已依金融主管機關協調成立之中
    華民國銀行公會會員辦理消費金融案件無擔保債務協商機制
    成立協商，約定自95年6月份起，分84期， 每月13,051元分
    期償還，至全部清償完畢完止，業據債務人提出無擔保債務
    還款計畫書及陳報狀在卷可憑，堪信為真實。
  (二)債務人主張債務人目前每月薪資加上值班費、加班費、差旅
    費，每月薪資約56,825元，然債務人每月尚有房屋貸款12,0
    00元、債務人及配偶生活費、子女扶養費共約30,049元、再
    扣除所得稅及地檢署其他扣項、退撫基金、公保健保、燃料
    稅、牌照稅及房屋稅等每月共計約9,138元， 則債務人每月
    僅餘5,638元，實已無法清償協商金額13,051元， 導致無法
    負荷協商金額，有不可歸責於己致履行協商條件顯有重大困
    難之事由云云，惟查：
  1.為充分反映債務人之償債能力應以債務人整年度總收入為準
    。經查：債務人97年1月至8月平均每月收入為47,316元（此
    數額尚未加計年終獎金、值班、加班所得），有臺南高等法
    院臺南分院檢察署薪資函1份在卷可稽。
  2.債務人主張每月支出有房屋貸款12,000元、債務人及配偶生
    活費、子女扶養費共約30,049元、再扣除所得稅及地檢署其
    他扣項、退撫基金、公保健保、燃料稅、牌照稅、房屋稅每
    月約9,138元共32,065元，包含教育費2,806元、房貸10,116
    元、稅賦849元、個人生活費9,829元、 扶養父親3,250元、
    扶養2名子女6,250元。惟查：房貸名目上雖為債務，然實質
    而言債務人藉由每期繳交貸款，逐期累積個人資產，而債務
    人於經濟困頓之際，應選擇適度對其資產加以處分以減輕債
    務而非反倒有累積資產行為，則相對於其他各債權人而言亦
    有不公平之處，亦徒增債務人負擔且本件房貸借款餘額僅餘
    737,983元，而其房地現值即有1,609,790元，業據債務人提
    出財產歸屬清單1份 及財團法人金融聯合徵信中心債權人清
    冊1份在卷可稽，可知上開情形更益債務人處分房地。 又人
    民安居並不以居住於自有住宅為必要，租屋居住亦為目前社
    會眾多經濟狀況無力負擔購屋支出之人的安居方式，且因租
    屋支出並得為所得稅之扣減額，故租屋居住毋寧是自認經濟
    負擔沉重之人減輕負擔的另一種生活方式。因此，債務人若
    將該房地變賣清償債務後，其雖增加租屋支出（租屋支出應
    計入每月個人基本生活費中），但同時減少貸款支出。因此
    本院不予採認債務人房貸支出為生活上之必要支出。
  3.債務人主張扶養2名子女支出， 基於未成年子年生活依附於
    直系親屬，因此生活支出不若成年人。本院經參酌96年度綜
    合所得稅受扶養人每人免稅額77,000元計算每人每月基本生
    活所需約6,500元為適當。 準此，本院認債務人為其子女支
    出每月基本生活費用共計13,000元。
  4.末查：台灣省97年每月每人最低生活費係9,829元 （此數額
    包含食衣住行）， 有內政部歷年最低生活費一覽表1份在卷
    可稽，債務人於履行債務期間本應節約省用，過較不寬裕之
    經濟生活，並誠實勤勉地履行債務，以符合公平正義及誠信
    原則。是本院認債務人及其配偶每人每月之基本生活費用以
    9,829元為已足
  5.綜上，債務人每月收入47,316元（未加計年終獎金、值班及
    加班費用），扣除個人生活費9,829元、配偶生活費9,829元
    、子女扶養費13,000元後，剩餘14,658元，足以負擔每月債
    務協商還款額13,051元，雖債務人薪資尚須負擔職務上必須
    之公保健保及退撫費用等費用，然債務人尚有年終獎金、每
    月值班及加班費用可資運用，理應足以支應上開公保健保及
    退撫費用。因此本院難以採認債務人主張有不可歸責於己之
    事由，致履行顯有重大困難之情事存在。且依誠實信用原則
    ，債務人既已協定履約條件自當依約履行，縱債務人為償還
    債務，必須經歷履行期間較不寬裕之經濟生活，然此乃債務
    人於負擔債務時即得預見，債務人更應樽節開支，戮力還款
    ，自不得於與金融機構成立協商後，又率爾聲請依更生程序
    清理其債務。
四、綜上所述，債務人於消費者債務清理條例施行前，既已與金
    融機構之債權人依金融主管機關協調成立之中華民國銀行公
    會會員辦理消費金融案件無擔保債務協商機制成立協商，且
    又無因不可歸責於己致履行顯有重大困難之事由，則其聲請
    更生，顯然違背消費者債務清理條例第151條第6項準用同條
    第5項前段之規定，且上開欠缺又屬無從補正。 從而，依上
    開說明，應予駁回其更生之聲請，爰裁定如主文。
中    華    民    國    97    年    12    月    30    日
                        臺灣臺南地方法院民事第一庭
                                法  官  王 獻 楠
上為正本，係照原本作成。
如不服本裁定，應於裁定送達後10日內向本院提出抗告狀（須附
具繕本），並應繳納抗告費新台幣1,000元。
中    華    民    國    97    年    12    月    30    日
                                書記官  李 靜 怡


司法院資訊處製作；財團法人民間司法改革基金會備份。
